---
title: "Pacote Leaflet"
author: "Isabela R Aguilar"
date: "22 de Janeiro 2021"
output: html_document
---

```{r, echo=FALSE}

library(dplyr)
library(brazilmaps) 
library(geobr)
library(sf)
library(maptools)
library(leaflet)
```


```{r Image, echo=FALSE}
htmltools::img(src = knitr::image_uri("logo.png"),
               alt = 'logo',
               style = 'position:absolute; top:0; right:0px;  padding:10px;'
               )
```

<div style="text-align: justify">

# **Introdução**

Uma das bibliotecas JavaScript mais populares para a criação de mapas interativos. Esse pacote permite gerar esses mapas de forma direta no R, para usar em documentos RMarkdown e Shiny.

## **Instalação**

Para instalar este pacote R, execute este comando

```{r eval=FALSE}
install.packages("leaflet")
```

# **Como utilizar**

Visando um exemplo básico, a criação de um mapa por meio desse pacote seguiria os seguintes passos:

* Criação do mapa chamando`leaflet()`
* Adição de camadas com as funções `addTiles`, `addMarkers` ou `addPolygons`
* Imprimir

```{r, warning=FALSE}

library(leaflet)

mapa <- leaflet() %>% 
  addTiles() %>%  # Adicionando um recorte de mapa do OpenStreetMap
  addMarkers(lng=-43.940925, lat=-19.929799, popup="Oper")
mapa  # Imprimindo o mapa
```

# **Exemplo prático**

Faremos agora um exemplo de aplicação desse pacote onde criaremos um mapa com a porcentagem de municípios com rede de esgoto em cada estado do Brasil.

## **Esboço do mapa**
Primeiramente precisamos carregar um esboço do mapa do Brasil com separação por estados por meio do pacote brazilmaps

```{r, warning=FALSE, message=FALSE}


mapa <- brazilmaps::get_brmap("State")

mapa <- read_state(showProgress = FALSE) # Carregando o mapa do Brasil com o pacote brazilmaps

``` 

## **Dados necessários**

Montaremos agora um dataframe com duas colunas, uma referente ao código de cada estado e outra referente ao valor em decimal correspondete a porcentagem de munícipios com saneamento básico em cada estado.

```{r, warning=FALSE, message=FALSE}

acesso_san <- data.frame(code_state = c(12, 27, 16, 13, 29, 23, 53, 32, 52, 21, 51, 50, 31, 15, 
                                   25, 41, 26, 22, 33, 24, 43, 11, 14, 42, 35, 28, 17), 
                         com_rede = c(0.273, 0.412, 0.313, 0.177, 0.513, 0.696, 1.000, 0.974, 0.280, 0.065, 
                                      0.191, 0.449, 0.916, 0.063, 0.731, 0.421, 0.881, 0.045, 0.924, 0.353, 
                                      0.405, 0.096, 0.400, 0.352, 0.998, 0.347, 0.129))

```

## **Coordenadas Geográficas**

Agora precisamos extrair as coordenadas geográficas de onde estão localizados os dados que queremos apresentar. Utilizamos o comando `st_coordinates()` para obter um data frame com as coordenadas.

```{r, warning=FALSE, message=FALSE}
coord_pontos <- mapa %>% 
                  left_join(acesso_san, by = "code_state") %>% 
                  mutate(com_rede = 100*com_rede) %>% 
                  st_centroid()

dados <- data.frame(st_coordinates(coord_pontos), 
           com_rede = coord_pontos$com_rede, 
           UF = coord_pontos$name_state)
```
Obtemos então os seguintes dados, onde as colunas X e Y correspondem as latitudes e longitudes respectivamente.

```{r, warning=FALSE, message=FALSE}
head(dados)
```

## **Criação do mapa**

Em seguida, com as informações anteriores contruiremos o gráfico onde teremos círculos com raios proporcionais a porcentagem de municípios com rede de esgoto em cada UF

```{r, warning=FALSE, message=FALSE}

  leaflet(dados) %>% 
    addTiles() %>%
    addCircleMarkers(~ X, ~ Y,
                     label = ~ as.character(paste0(UF, ": ", com_rede, "%")),
                     labelOptions = labelOptions(textsize = "13px"),
                     radius = ~ sqrt(com_rede),
                     fillOpacity = 0.5)

```

# **Mapas de calor (heatmaps)**

Podemos criar também heatmaps para ilustrar esses dados, tonalizando cada estado conforme a porcentagem correspondente. Sendo assim, quanto maior a cobertura de saneamento básico em um estado mais vibrante será a sua coloração. 

## **Delimitação dos estados**

Para construir esse gráfico precisamos transformar as informações extraídas do mapa do Brasil em dados geométricos e unir com a base de dados que contém as informações que serão exibidas

```{r, warning=FALSE, message=FALSE}
geo <- st_as_sf(mapa)%>%
  st_transform(4326)

dados_final <- left_join(geo,dados, by = c("name_state" = "UF"))
```
## **Criação do mapa**

E por fim criamos o mapa e a paleta de cores que irá tonalizá-lo.


```{r, warning=FALSE, message=FALSE}
cores <- colorNumeric(palette = "Blues", domain = dados$com_rede)
leaflet(dados_final) %>%
  addProviderTiles(providers$CartoDB.Positron) %>%
  addPolygons(data = dados_final,
              smoothFactor = 0.5,
              fillOpacity = 0.5,
              weight = 0.5,
              color = ~cores(com_rede),
              opacity = 0.8,
              highlightOptions = highlightOptions(color = "white",
                                                  weight = 2,
                                                  bringToFront = TRUE),
              popup = ~paste0(sep = " ",
                              "<b>Estado: </b>", name_state, "<br>",
                              "<b>Municípios com rede de esgoto: </b>", com_rede,"%"),
              label = ~name_state) 
```

# **Curiosidade**


* The New York Times


```{r  echo=FALSE}
htmltools::img(src = knitr::image_uri("Imagens/nytimes.png"), 
               alt = 'logo'
               )
```

# **Referências**

* https://rstudio.github.io/leaflet/
* https://www.curso-r.com/tags/leaflet/
* https://blog.indicium.tech/como-criar-mapas-interativos-com-r-e-leaflet-com-dados-do-covid-19/
* https://learn.r-journalism.com/en/mapping/leaflet_maps/leaflet/
* https://www.nytimes.com/projects/elections/2013/nyc-primary/mayor/map.html (The New York Times)
* https://cran.r-project.org/web/packages/leaflet/leaflet.pdf
